臺灣高等法院臺中分院刑事判決　　　　96年度上訴字第1881號
上　訴　人
即　被　告　乙○○
上列上訴人因妨害自由等案件，不服臺灣南投地方法院96年度訴
字第97號中華民國96年6月6日第一審判決（起訴案號：臺灣南投
地方法院檢察署95年度偵字第2043號），提起上訴，本院判決如
下：
    主  文
原判決關於乙○○部分撤銷。
乙○○共同以非法方法，剝奪人之行動自由，累犯，處有期徒刑
肆月，減為有期徒刑貳月，如易科罰金，以銀元參佰元即新臺幣
玖佰元折算壹日。
    事  實
一、乙○○曾於民國91年及92年間因毒品危害防制條例案件，經
    臺灣南投地方法院分別以91年度易字第689號及92年度易字
    第293號判處有期徒刑六月、五月，上開二罪經接續執行，
    於93年11月29日縮短刑期執行完畢。丁○○於94年12月中旬
    某日許，在南投縣南投市○○○路「長榮婚紗店」附近，乘
    戊○急迫之際，貸以新臺幣（下同）1萬元，並約定以每10
    日為一期，每期收取2千元之利息，丁○○並於給付借款1萬
    元時，先預扣一期2千元之利息，實際給付8千元給戊○，而
    取得與原本顯不相當之重利（換算年利率為百分之900，計
    算式詳如後述），戊○則交付借款金額三倍面額即3萬元之
    本票一張及身分證一枚予丁○○收執，以作為借款之抵押；
    另戊○復於一、二日後，再於相同地點，以同樣利息再向丁○○借款1萬元（亦實拿8千元，而預扣一期利息2千元），
    並交付一張面額3萬元之本票給丁○○作為抵押。嗣因戊○
    無力返還上開借款且未按期給付利息，丁○○竟與乙○○夥
    同八、九名真實姓名及年籍均不詳之成年男子，於95年1月
    22日下午4時30分許，至戊○之友人位在南投市○○路（門
    牌號碼不詳）之住處，向戊○催討債務，因戊○當時身上未
    帶任何金錢，丁○○與乙○○等人竟基於剝奪他人行動自由
    之犯意聯絡，將戊○強押上車，載往丁○○所開設位在南投
    市○○路172號之「瑩瑞融資公司」，而剝奪戊○之行動自
    由。丁○○於強押戊○離開之際，並告知當時在場之戊○男
    友丙○○，必須於當晚先行給付3萬元，才肯釋放戊○。嗣
    丙○○因無法於當晚籌得3萬元之款項，乃於翌日（95年1月
    23日）凌晨0時15分許，駕駛其所有之車牌號碼NP-0202號自
    用小客車，前往「瑩瑞融資公司」，丁○○及乙○○即要求
    丙○○將該車輛以6萬元作為抵押，並要求丙○○簽立汽車
    買賣合約（讓渡書）一張，扣留上開車輛之行車執照及丙○○之身分證一枚，且揚言必須給付戊○所積欠之本金2萬元
    ，利息4萬元，始能將車輛取回，否則上開車輛即讓渡予丁○○，丁○○因取得上開車輛作為擔保，始讓丙○○帶戊○
    離去。經警據報後，於95年1月26日下午2時30分許，持臺灣
    南投地方法院核發之搜索票至南投市○○路172號「瑩瑞融
    資公司」搜索，並扣得丙○○所簽立之汽車買賣合約（讓渡
    書）一張、行車執照一張、丙○○之國民身分證一張。警方
    另持本院核發之搜索票至南投市○○路34巷2號丁○○住處
    搜索，而尋得丙○○所有之車牌號碼NP-0202號自小客車一
    部（含鑰匙一串），因而查悉上情（丁○○經判處應執行有
    期徒刑七月，如易科罰金，以銀元參佰元即新台幣玖佰元折
    算壹日。上訴於本院後，撤回上訴確定）。
二、案經彰化縣警察局員林分局報告臺灣南投地方法院檢察署檢
    察官偵查起訴。
    理  由
一、證據能力方面：
  (一)按被告以外之人於審判外之言詞或書面陳述，除法律有規定
    者外，不得作為證據；被告以外之人於審判中有下列情形之
    一，其於檢察事務官、司法警察官或司法警察調查中所為之
    陳述，經證明具有可信之特別情況，且為證明犯罪事實之存
    否所必要者，得為證據：一、死亡者。二、身心障礙致記憶
    喪失或無法陳述者。三、滯留國外或所在不明而無法傳喚或
    傳喚不到者。四、到庭後無正當理由拒絕陳述者；該言詞或
    書面陳述，雖不符刑事訴訟法第159條之1至第159條之4之規
    定，而經當事人於審判程序同意作為證據，法院審酌該言詞
    陳述或書面陳述作成時之情況，認為適當者，亦得為證據；
    當事人、代理人或辯護人於法院調查證據時，知有第159條
    第1項不得為證據之情形，而未於言詞辯論終結前聲明異議
    者，視為有前項之同意，刑事訴訟法第159條第1項、第159
    條之3、第159條之5，分別定有明文。
  (二)現行刑事訴訟法為保障被告之反對詰問權，排除具有虛偽危
    險性之傳聞證據，以求實體真實之發見，於該法第159條第1
    項明定：被告以外之人於審判外之言詞或書面陳述，除法律
    有規定者外，不得作為證據。本件被害人戊○、丙○○於警
    詢及偵查中之陳述，雖為被告以外之人於審判外之陳述，然
    檢察官及被告於本院準備程序及審判期日，均未就本案卷內
    其他證據資料之證據能力提出爭執，且迄於言詞辯論終結前
    ，均未主張上開戊○、丙○○警、偵訊筆錄有刑事訴訟法第
    159條第1項不得為證據之情形，應認均已同意本案卷內之證
    據資料均得作為本案證據，且經本院審酌後，認並無不適當
    之情形，是本案卷內之證據均有證據能力，合先敘明。
二、訊據上訴人即被告（以下稱被告）乙○○矢口否認有妨害自
    由之犯行，辯稱：我沒有強押被害人戊○云云。惟查：
  (一)證人即被害人戊○於偵查中證稱：「（問：當時是何人限制
  　妳的行動自由？）丁○○、乙○○在旁邊看著我，等我朋友
    丙○○來，‥‥（問：當時他們二人將妳押走時，妳會不會
    怕？）會怕。」等語（見偵查卷第49、50頁）。證人戊○於
    原審審理中證稱：「（問：妳警詢筆錄說看到七、八個人，
    有人手拿棒球棍，有無此事？）沒有。我筆錄是有這樣講。
    有這回事。（問：被告兩人當天有夥同七、八個人過去？）
    有的不是他們的人，有的是他朋友，到底有幾個人是他們的
    朋友我不知道。‥‥（問：你下午4點半就到被告住處，隔
    天凌晨幾點離開？）12點多。‥‥（問：後來丙○○有無還
    錢？）丙○○籌不出錢來，他主動要將車子放在被告那裡，
    將身分證拿回來，讓我回去。」等語（見原審卷第54至57頁
    ）。證人丙○○於警詢中證稱：「我女友戊○向地下錢莊借
    款2萬元後，只繳過一次利息4千元，之後有一個月的時間沒
    有再繳利息，於95年1月22日16時30分許，我與女友戊○在
    友人住家（南投市○○路上）聊天時，乙○○、丁○○夥同
    其他人共約八、九人，要催討現金6萬元，但我們身上沒錢
    ，他們就將我女友帶走，於95年1月23日0時15分我駕駛車牌
    號碼NP-0202號自用小客車至瑩瑞融資公司（南投市○○路1
    72號）找乙○○、丁○○商談，對方便要我留下NP-0202號
    車（含車鑰匙1付），當作新台幣3萬元作為抵押，然後要我
    簽下車輛讓渡書及抵押身分證。」等語（見警卷第12頁）。
    證人丙○○於檢察官偵查中亦為相同之證述，有95年6月13
    日偵訊筆錄在卷可佐，核與戊○所述情節相符。
  (二)警方於95年1月26日，至丁○○位於南投市○○路172號公司
    處執行搜索，當場扣得汽車買賣合約書一紙、丙○○身分證
    一枚及NP-0202號自用小客車之行車執照一枚；又於同日至
    南投市○○路巷34巷2號丁○○住處執行搜索，當場扣得NP-
    0202號自用小客車一輛，此有搜索扣押筆錄二份及扣押物品
    目錄表二紙分別附於警卷內可按。而上開丙○○身分證一枚
    、NP-0202號自用小客車一輛、行車執照一枚，均交由丙○○領回，亦有贓物認領保管單一紙在卷可憑。參諸上開汽車
    買賣合約書上載明：甲方丙○○以六萬元將NP-0202號自用
    小客車讓售乙方（未書明何人），乙方於簽約時交付6萬元
    ，餘款零元等內容，而共同被告丁○○亦供承：並未實際交
    付6萬元予丙○○等情，足證戊○及丙○○上開證詞所述：
    以該車作為抵押，戊○始得離開等語，尚非虛妄。足認被告
    等實際上並無買賣汽車之事實，係以汽車買賣合約書作為掩
    人耳目之用。
  (三)再由證人戊○、丙○○所述其二人原在南投市○○路友人住
    處，戊○遭被告等押往南投市○○路172號丁○○之公司處
    ，之後再由丙○○急速籌錢，最後以其車輛作為擔保，並書
    立買賣合約書一紙，又交付身分證及行車執照，以交換戊○
    之自由等情以觀，且戊○在被告處之時間長達八小時左右，
    而無法離開，依通常之經驗法則，若非戊○之行動自由已被
    剝奪，其二人當不致於甘願如此。綜上所述，被告乙○○所
    辯，顯係事後卸責之詞，不足採信。被告乙○○之犯行，堪
    以認定。
二、按刑法於民國94年2月2日經總統令修正公布，於95年7月1日
    施行，修正後刑法第2條第1項規定：「行為後法律有變更者
    ，適用行為時之法律。但行為後之法律有利於行為人者，適
    用最有利於行為人之法律。」關於罰金刑部分：修正後刑法
    第33條第5款規定：「罰金：新臺幣一千元以上，以百元計
    算之。」與修正前刑法第33條第5款規定：「罰金：一元以
    上。」經依提高及換算比較修正前後之規定，以修正前之規
    定有利於行為人。關於易科罰金部分，修正前刑法第41條第
    1項前段規定：「犯最重本刑為五年以下有期徒刑以下之刑
    之罪，而受六個月以下有期徒刑或拘役之宣告，因身體、教
    育、職業、家庭之關係或其他正當事由，執行顯有困難者，
    得以銀元一元以上三元以下折算一日，易科罰金。」修正後
    刑法第41條第1項前段規定：「犯最重本刑為五年以下有期
    徒刑以下之刑之罪，而受六個月以下有期徒刑或拘役之宣告
    者，得以新臺幣一千元、二千元或三千元折算一日，易科罰
    金。」經提高及換算後，比較新舊法之規定，以修正前之規
    定有利於行為人。被告行為後法律有變更，應適用有利於行
    為人之行為時法律即修正前之規定處斷。核被告乙○○所為
    ，係犯刑法第302第1項之非法剝奪行動自由罪。被告與丁○○及其餘八、九名真實姓名、年籍不詳之成年男子間，具有
    犯意聯絡及行為分擔，均為共同正犯。被告乙○○前曾受如
    事實欄所載刑之宣告及執行完畢，有臺灣高等法院被告前案
    紀錄表及臺灣南投地方法院檢察署刑案資料查註紀錄表在卷
    足憑，其於五年內再犯本件有期徒刑以上之罪，為累犯，應
    依修正前刑法第47條之規定加重其刑。經查中華民國九十六
    年罪犯減刑條例，於民國96年7月4日經總統令公布，於96
    年7月16日施行，被告犯罪之時間，係在96年4月24日以前，
    且所犯之罪符合該條例所規定得予減刑之情形，應依該條例
    諭知其宣告刑及減得之刑。原審以被告犯罪事證明確，予以
    論罪科刑，認事用法及量刑，原無不妥之處，惟查原判決未
    及適用中華民國九十六年罪犯減刑條例之規定減刑，被告乙○○上訴否認犯罪，固無可取，仍應由本院將原判決關於被
    告乙○○部分，予以撤銷改判。爰審酌被告犯罪之動機、目
    的、手段，所生危害，及犯罪後態度等一切情狀，量處如主
    文第二項所示之刑及減得之刑，並依修正前刑法第41條第1
    項前段諭知易科罰金之折算標準。
據上論結，應依刑事訴訟法第369條第1項前段、第364條、第299
條第1項前段，修正後刑法第2條第1項前段、刑法第302條第1項
、修正前刑法第28條、第47條、第41條第1項前段，中華民國九
十六年罪犯減刑條例第2條第1項第3款、第7條、第9條，罰金罰
鍰提高標準條例第1條、修正前第2條，判決如主文。
本案經檢察官甲○到庭執行職務。
中　　華　　民　　國　　96　　年　　8 　　月　　21　　日
            刑事第十一庭  審判長法　官  陳  朱  貴
                                法　官  何  志  通
                                法　官  郭  同  奇
上列正本證明與原本無異。
如不服本判決應於收受送達後十日內向本院提出上訴狀，其未敘
述上訴之理由者並得於提起上訴後十日內向本院補提理由書（均
須按他造當事人之人數附繕本）。
                                書記官  康  孝  慈
中　　華　　民　　國　　96　　年　　8 　　月　　23　　日
附錄論罪科刑法條
刑法第302條第1項
私行拘禁或以其他非法方法，剝奪人之行動自由者，處5年以下
有期徒刑、拘役或3百元以下罰金。
